【裁判字號】    99,家抗,1
【裁判日期】    990730
【裁判案由】    拋棄繼承
【裁判全文】
臺灣屏東地方法院民事裁定               99年度家抗字第1號
抗  告  人
即  聲明人  丁○○
            戊○○
兼上抗告人
共同代理人  乙○○
被繼承人    甲○○    最後住所.
上列當事人間聲明拋棄繼承事件，抗告人對於民國98年11月30日
本院98年度繼字第1099號第一審裁定提起抗告，本院合議庭裁定
如下：
      主  文
抗告駁回。
抗告費用新臺幣壹仟元由抗告人負擔。
      理  由
一、抗告意旨略以：抗告人乙○○、丁○○、戊○○為被繼承人
    同父異母之兄弟姊妹，為二房所生，而被繼承人甲○○為大
    房所生，抗告人未曾與被繼承人甲○○及其他兄弟姊妹往來
    ，亦未曾收受前順位繼承人拋棄繼承之郵局存證信函通知，
    亦不知被繼承人往生乙事，無從拋棄繼承。迄至民國（下同
    ）98年8 月12日接獲屏東地方法院民事執行處通知，始知有
    繼承權，並在法定期限內向法院聲明拋棄繼承，原審竟認抗
    告人與其他兄弟姊妹未曾往來之事實不予採信，並認抗告人
    知悉得拋棄時已逾3 個月期間而駁回抗告人之聲明，顯有不
    當，請求廢棄原裁定，就抗告人等聲明拋棄繼承應准備查等
    語。
二、原審裁定意旨則認：經職權調卷查知，聲明人等（即抗告人
    ，以下同）之兄弟姊妹丙○○、黃悌敏、黃素霞於94年間辦
    理拋棄繼承時曾分別以存證信函通知聲明人乙○○（臺南縣
    永康市○○○路198 號）、丁○○（彰化縣埔心鄉○○村○○路73號）、戊○○（桃園縣龜山鄉○○路37巷29弄1 號1
    樓），聲明人乙○○到庭亦自承其迄今仍一直居住在臺南縣
    永康市○○○路198 號之址；聲明人丁○○、戊○○復均自
    承94年間確係居住於存證信函所寄發之上址，96、97年間方
    遷徙至現居所等語（見原審卷第34頁至第35頁），是聲明人
    等94年間既實際居住於上開存證信函所記載之地址，又未能
    提出其他相關證據以供參酌，僅泛稱未收受上開存證信函，
    實不無疑問。又聲明人等三人與丙○○、黃素霞、黃悌敏乃
    同父同母之兄弟姊妹，衡情不可能不知丙○○、黃素霞、黃
    悌敏拋棄對同父異母之兄弟姊妹即被繼承人甲○○之繼承權
    一事，況聲明人戊○○（原審誤繕為黃素霞）94年上開居住
    處所，並未顯現於戶籍資料上，若非平日有所往來，聲明人
    等之兄弟姊妹丙○○、黃悌敏、黃素霞何以知悉要將存證信
    函寄達該址？聲明人等所辯上情，並不足採。準此，尚難認
    聲明人上開主張之知悉得繼承時點為真實，是其聲明於法尚
    有未合，應予駁回。
三、本院之判斷：
  (一)按抗告法院認抗告為不合法或無理由者，應為駁回抗告之裁
    定，非訟事件法第46條準用民事訴訟法第492 條第1 項、第
    495 條之1 第1 項、第449 條第1 項規定自明。次按繼承在
    民法繼承編施行前開始者，除本施行法有特別規定外，不適
    用民法繼承編之規定；其在修正前開始者，除本施行法有特
    別規定外，亦不適用修正後之規定。民法繼承編施行法第1
    條定有明文。復按繼承人得拋棄其繼承權。前項拋棄，應於
    知悉其得繼承之時起二個月內以書面向法院為之，修正前民
    法第1174條亦規定甚明。
  (二)抗告人乙○○、丁○○、戊○○聲明拋棄繼承，無非提出被
    繼承人之除戶戶籍謄本、戶籍謄本、戶籍登記簿、印鑑證明
    等件為據。惟查：被繼承人甲○○於94年2 月5 日死亡，其
    第1 順位繼承人即被繼承人之配偶庚○○○、子女己○○均
    聲明拋棄繼承；其第2 順位繼承人即被繼承人之父母黃庚和
    、黃劉新英均先於被繼承人死亡；其第3 順位繼承人有同父
    同母兄弟姊妹黃桂香、黃菊香、黃武松、黃武文、黃武平、
    黃武威，及同父異母兄弟姊妹黃素霞、丙○○、黃悌敏及抗
    告人乙○○、戊○○、丁○○等人。其中除抗告人3 人外，
    其餘兄弟姊妹均已聲明拋棄繼承，並經准予備查之事實，業
    據抗告人陳明在卷，並經本院調取94年度繼字第156 號、第
    168 號、第264 號拋棄繼承事件卷宗核閱屬實。抗告人乙○○、丁○○、戊○○雖均稱：不知甲○○已身故，亦未接獲
    其他繼承權人拋棄繼承通知等云，然查前開繼承人庚○○○
    、己○○及其他第3 順位繼承人丙○○、黃悌敏、黃素霞於
    94年3 月7 日、3 月30日向法院聲明拋棄繼承時，曾分別以
    橋頭郵局第28號、橋頭郵局第41號存證信函通知抗告人乙○○（臺南縣永康市○○○路198 號）、丁○○（彰化縣埔心
    鄉○○村○○路73號），戊○○（桃園縣龜山鄉○○路37巷
    29弄1 號1 樓），有該存證信函2 件在卷足佐（分別附於94
    年度繼字第156 號卷第8 頁、94年度繼字第264 號卷第9 頁
    ）。而證人即被繼承人之配偶庚○○○於本院審理時證稱：
    當時是由甲○○最小的弟弟黃武威帶我們去橋頭乙○○家，
    沒有遇到乙○○本人，有遇到乙○○同父同母的兄弟丙○○
    （住橋頭），經由丙○○告知其他抗告人地址；…我們請代
    書幫我們辦理拋棄繼承並寄存證信函通知其他人等語綦詳（
    參本院卷第29頁至第30頁），尤其抗告人戊○○於94年間之
    實際居住處（桃園縣龜山鄉○○路37巷29弄1 號1 樓），並
    非其設籍址（桃園縣蘆竹鄉○○村○○路○段159 巷22號）
    ，該居所址亦未顯現於戶籍資料上，可知庚○○○已相當程
    度查證其他第3 順位繼承人（包括抗告權人3 位）之實際住
    居處所，並按址交寄存證信函（有交寄大宗掛號函件存根附
    本院卷第40頁可佐），衡諸投遞存證信函之郵政經驗，苟未
    能妥投應有退郵交回原寄局，但遍查前開案卷均無相關抗告
    人3 人之退郵信件，是上開存證信函應已按址妥投無誤，可
    以肯認。
  (三)抗告人等雖均辯稱：因兄弟姊妹感情不佳，少有連絡，並未
    收受上開存證信函通知等語，惟抗告人乙○○在原審訊問時
    亦自承其設籍及迄今仍一直居住在「臺南縣永康市○○○路
    198 號」之址；抗告人丁○○、戊○○復均自承94年間確係
    居住於存證信函所寄發之上址，96、97年間方遷徙至現居所
    等語（原審98年11月17日訊問筆錄，見原審卷第34頁至第35
    頁），且其等戶籍處或居所處內均有配偶、至親同居共財，
    抗告人兼共同代理人之乙○○於本院訊問時，亦不爭執其出
    門在外營生，如有信函送達時，其母或其他親人可以代收補
    充送達；另查抗告人等3 人與丙○○、黃素霞、黃悌敏乃同
    父同母之兄弟姊妹，衡諸情理，不可能不知丙○○、黃素霞
    、黃悌敏拋棄對同父異母之兄弟即被繼承人甲○○之繼承權
    乙事；何況抗告人戊○○於94年間之上址居所處，既未顯現
    於戶籍資料上，若非平日有所往來聯絡，抗告人等之兄弟姊
    妹丙○○、黃素霞、黃悌敏何以知悉要將存證信函寄達該址
    ？抗告人等復未提出其他相關證據以供本院審酌，渠等空言
    泛稱未收受上開存證信函云云，尚不足採信。
  (四)按民法第95條第第1 項規定，非對話而為意思表示者，其意
    思表示以通知達到相對人時發生效力，所謂達到，係僅使相
    對人已居可了解之地位即為已足，並非須使相對人取得占有
    ，故通知已送達於相對人之居住所或營業所者，即為達到，
    不必交付相對人本人或其代理人，亦不問相對人之閱讀與否
    ，該通知即可發生為意思表示之效力，最高法院54年度台上
    字第952 號判例可資參照。是通知之存證信函不以送達於相
    對人戶籍登記之住所為限，即居所、營業所等實際住居處所
    使意思表示已進入相對人的支配範圍，居於相對人可得了解
    之狀態，即可認為通知達到。本件其他繼承人庚○○○、己○○、丙○○、黃素霞、黃悌敏既分別以存證信函通知抗告
    人等，而存證信函之送達地址亦分別係抗告人乙○○、丁○○、戊○○於94年間之實際住居處，有乙○○、丁○○戶籍
    謄本在卷可佐，復係雙掛號且無退郵，衡情應已妥投到達，
    亦於抗告人等可得了解之狀態，上開存證信函所示之意思表
    示，已生合法通知效力。抗告人乙○○、丁○○、戊○○既
    遲至98年9 月23日始具狀向本院聲明拋棄繼承權（見聲明拋
    棄繼承狀收文戳），已逾民法修正前法定2 個月之拋棄繼承
    期間，其聲明於法不合，原審裁定駁回其聲明，核無違誤。
    抗告意旨指摘原裁定不當，求予廢棄，為無理由，應予駁回
    。
四、據上論結，本件抗告為無理由，依非訟事件法第21條第1 項
    、第24條第1 項、第46條、民事訴訟法第495 條之1 第1 項
    、第449 條第1 項、第78條、第85條第1 項前段，裁定如主
    文。
中    華    民    國    99    年    7     月    30    日
                        家事庭審判長  廖文忠
                              法  官  林雅莉
                              法  官  朱盈吉
以上正本係照原本作成。
如不服本裁定，應於收受送達後10日內向本院提起再抗告狀。再
為抗告應以適用法規顯有錯誤為理由，並委任律師為訴訟代理人
。
中    華    民    國    99    年    7     月    30    日
                              書記官  蔡明株

司法院資訊處製作；財團法人民間司法改革基金會備份。
